【裁判字號】    89,易,324
【裁判日期】    890307
【裁判案由】    偽造文書
【裁判全文】
台灣台中地方法院刑事判決                          八十九年度易字第三二四號
    公  訴  人  台灣台中地方法院檢察署檢察官
    被      告  甲○○
                乙○○
右列被告因偽造文書案件，經檢察官提起公訴（八十八年度偵字第一六三七四號），
本院判決如左：
    主  文
甲○○共同變造國民身分證，足以生損害於公眾及他人，累犯，處有期徒刑陸月，如
易科罰金以參佰元折算壹日。於經變造之乙○○及丙○○國民身分證上所換貼之「甲○○」照片各壹張均沒收。
乙○○無罪。
    事  實
一、甲○○於民國八十三年間因違反肅清煙毒條例案件，經法院判處有期徒刑三年六
    月，於八十四年七月二十日判決確定，於八十八年二月十六日執行完畢，竟不思
    悔改，因另涉違反毒品危害防制條例案件，經台灣彰化地方法院檢察署於八十八
    年四月二十一日發布通緝，為圖掩飾身份，以免被捕，於八十八年五月底，利用
    友人乙○○至其彰化縣彰化市○○路六一二之六號一樓住處，幫其搬遷家物至台
    中市市○○○路四五八號三樓之八之際，因乙○○不慎將國民身分證遺失於其住
    處，於同年六月初，甲○○無意間於其住處拾獲該枚國民身分證，（一）竟意圖
    為自己不法之所有，未將乙○○所遺失之國民身分證交還，反而於拾獲後即侵吞
    入已。（二）於八十八年六月中旬，基於變造國民身分證之犯意之聯絡，先透過
    電話與不詳姓名之成年男子取得連繫後，約在台中市○○路及公園路口見面，甲○○向該名男子表示要購買變造之國民身分證，該名男自即提示丙○○之國民身
    分證，甲○○表示可以接受，於議價過程甲○○並同時出示其所拾獲之乙○○國
    民身分證詢問變造該國民身分證之價格，結果雙方即互為謀議：由甲○○支付新
    台幣（下同）三萬元為代價，並提出自己之照片二張，再推由該名男子一併將乙○○及丙○○國民身分證上之原有照片換貼成甲○○之照片，當場，即由甲○○
    交二萬元予該名男子，並約定五日之後，於同地點交貨，其後即由該名男子，在
    不詳地點、透過不詳方法將乙○○及丙○○國民身分證上之原有照片換貼甲○○
    所提供之本人照片，而使之均變造成為甲○○本人照片之國民身分證，分別足以
    生損害乙○○及丙○○二人，且均足以生損害於戶政機關對於國民身分證核發管
    理之正確性，其後即於約定之五日後，在上址，由該名男子將變造完成之國民身
    分證二張交予甲○○，甲○○再將剩餘一萬元交予該名男子，嗣於八十八年七月
    九日晚上七時許，在台中市○區○○路與十甲東路口經警盤查時，未及行使，經
    警自其身上當場查扣經該國民身分證，其後又於同日晚上八時許，在台中市○區
    ○○路一四三號三樓之八號，查獲經變造之丙○○之國民身分證，而悉上情。
二、案經台中縣警察局烏日分局報請台灣台中地方法院檢察署檢察官偵查起訴。
    理  由
壹、甲○○有罪部份：
一、右揭犯罪事實欄業據被告甲○○直承不諱，復有被害人丙○○於警訊中之供述及
    同案被告乙○○於警、偵訊及本院審理時所為之陳稱大致相符，另有查扣經變造
    之乙○○及丙○○之國民身分證各一枚為證，事證明確，被告犯行洵堪認定，應
    依法論科。
二、核被告甲○○所為如事實欄第一項（一）所示係犯刑法第三百三十七條之侵占遺
    失物罪；所為如事實欄第一項（二）所示係犯刑法第二百十二條之變造特種文書
    罪，被告與不詳姓名之成年男子等彼此之間就變造特種文書犯行，事先同謀，由
    被告提出自己照片二張，在推由該名不詳姓名之男子實施變造國民身分證之行為
    ，故二人均為共同正犯（參考司法院大法官會議釋字第一０九號解釋）。被告以
    一行為同時變造不同二人之國民身分證係以一行為觸犯數罪名，為想像競合犯，
    應從一重處斷，被告所為之侵占遺失物罪及變造特種文書二罪之間，有方法結果
    之牽連關係，依刑法第五十五條之規定從較重之變造特種文書罪論處，公訴人僅
    就被告所為之變造特種文書罪部份提起公訴，而未就被告侵占遺失物部份提起公
    訴，然該部份既與起訴之變造特種文書罪部份有牽連犯裁判上一罪之關係，基於
    審判不可分之原則，本院自得一併加以審究，附此敘明。又被告有犯罪事實欄所
    載之論罪科刑執行情形，有台灣台中高分院檢察署刑案資料查註紀錄表及台灣高
    等法院被告全國前案紀錄表各一紙在卷可稽，其於有期徒刑執行完畢後，五年以
    內再犯有期徒刑以上之本罪，應依累犯之規定，加重其刑。爰審酌被告犯罪之動
    機、目的、手段、所變造之國民身分證為二枚及犯罪後之態度尚稱良好坦認犯行
    等一切情狀，量處如主文所示之刑，並諭知易科罰金之折算標準。查扣之經變造
    之乙○○及丙○○國民身分證原即均分屬乙○○及丙○○所有之物，然其上所換
    貼之「甲○○」照片各一張，則均屬被告甲○○所有，供犯罪所用之物，故應依
    刑法第三十八條第一項第二款宣告沒收。
三、公訴意旨另以被告甲○○於八十八年七月九日晚上七時許在台中市○區○○路與
    十甲東路口，遇警盤查，甲○○即出示經變造之乙○○之國民身分證，旋為警識
    破而查獲，因認被告甲○○所為另涉犯刑法第二百十六條及第二百十二條之行使
    變造特種文書罪云云。按犯罪事實，應依證據認定之，無證據不得推定其犯罪事
    實；不能證明被告犯罪者，應諭知無罪之判決，刑事訴訟法第一百五十四條、第
    三百零一條第一項分別定有明文。經查，訊據被告堅決否認有何行使變造之國民
    身分證之事實，並辯稱：於查獲當日，在路檢時，警方要跟伊要身分證，因乙○○在場，故伊不敢拿出身分證，即告訴警方說伊無身分證，身上之身分證是假的
    等語，另查，本件台中縣警察局烏日分局刑事案件亦報告書亦僅記載「案經刑事
    警察局偵二隊二組會同本分局刑事組於右記時地實施臨檢盤查當場查獲，陳嫌持
    有變造身份證壹張」，而該刑事局於訊問同案被告乙○○時亦稱：「警方盤查甲○○時從他身上有搜索一張你的身分證上貼甲○○的照片．．．．」，另查，本
    件被告甲○○被查獲時係以自己之名義接受訊問，此可參照甲○○之警訊在卷足
    參，足見被告並無本於該身份內容更由何為乙○○之身份主張，況於查獲當時乙○○亦在場，更無從以乙○○之身份更有所主張，綜上所述，因認被告所辯洵堪
    憑採，因認被告之行為與行使變造特種文書罪之構成要件不合，尚難以該罪相繩
    ，此外，復查無任何積極證據足資證明被告有何上開犯行，揆諸前開判例及條文
    意旨，本應為被告無罪之諭知，惟公訴人認此部份成罪，與前開被告變造特種文
    書部份之犯行為實質上之一罪關係，爰不另為無罪之諭知。
貳、乙○○無罪部份：
一、公訴意旨又以：被告乙○○明知同案被告甲○○因案通緝中，意為有利同案被告
    甲○○逃亡，而提供其國民身分證供同案被告甲○○變造使使用，因認被告乙○○涉有刑法第二百十二條、第二百十六條之罪嫌之幫助犯云云。
二、按犯罪事實，應依證據認定之，無證據不得推定其犯罪事實；不能證明被告犯罪
    者，應諭知無罪之判決，刑事訴訟法第一百五十四條、第三百零一條第一項分別
    定有明文。又事實之認定，應憑證據，如不能發現相當證據，或證據不足以證明
    ，自不能以推測或擬制之方法，以為裁判基礎；認定不利於被告之事實，應依積
    極證據，苟積極證據不足為不利於被告事實之認定時，即應為有利於被告之認定
    ，更不必有何有利之證據，最高法院亦著有四十年度台上字第八六號、三十年度
    上字第八一六號判例足資參照。
三、本件自訴人認被告乙○○有上開罪嫌，無非係以乙○○係甲○○之朋友，二人均
    有肅清煙毒條例前科，被告乙○○應知陳俊訊因案通緝中，顯然是被告乙○○基
    於朋友情義主動提供國民身分證供同案被告甲○○變造使用，以助甲○○逃亡，
    而以其空言上開不法犯行所辯顯係事後卸責之詞不詞為採，而同案被告甲○○所
    供亦係事後勾串迴護被告乙○○之詞不足為採等為其論據，訊據被告乙○○坦承
    其國民身經同案被告甲○○變造，惟堅決否認有何幫助變造特種文書犯行，並辯
    稱：伊並未主動提供身分證予被告甲○○，可能伊至其住處時遺失身分證，因伊
    平時很少用到身分證，亦不知到為何身分證會在被告甲○○手上等語，經查，訊
    據同案被告甲○○於警、偵訊及本院審理時均供稱：係因被告乙○○至其住處不
    慎遺失其國民身分證，為伊拾獲後，而提出自己之照片，委請不詳姓名之男子代
    為變造，被告乙○○並未為參與等語，核與被告乙○○辯稱相符，公訴人僅以乙○○係甲○○之朋友，二人均有肅清煙毒條例前科，即推知被告乙○○應知陳俊
    訊因案通緝中，顯然是被告乙○○基於朋友情義主動提供國民身分證供同案被告
    甲○○變造使用，以助甲○○逃亡等情，然被告雖與甲○○為朋友關係，且有肅
    清煙毒條例前科，依一般經驗法則並無從依此即必然推知：被告乙○○應知陳俊
    訊因案通緝中，是被告乙○○基於朋友情義主動提供國民身分證供同案被告甲○○變造使用，以助甲○○逃亡等情，因認被告所辯洵堪憑採，此外，復查無任何
    積極證據足資證明被告有何上開犯行，揆諸前開判例及條文意旨，自應為被告乙○○無罪之諭知。
據上論斷，應依刑事訴訟法第二百九十九條第一項前段、第三百零一條第一項，刑法
第二十八條、第三百三十七條第二百十二條第五十五條第四十一條、第三十八
條第一項第二款，第四十七條，罰金罰鍰提高標準條例第一條前段、第二條，判決如
主文。
本案經檢察官宋恭良到庭執行職務。
中      華      民      國      八十九  年        三      月      七    日
                 台灣台中地方法院刑事第四庭
                                           法  官  許  石  慶
右正本證明與原本無異。
如不服本判決，應於送達後十日內向本院提出上訴狀 （須附繕本） ，上訴於台灣高
法院台中分院。
                                           書記官
中      華      民      國      八十九  年        三      月      八    日
附錄論罪科刑法條
刑法第三百三十七條︰
意圖為自己或第三人不法之所有，而侵占遺失物、漂流物或其他離本人所持有之物者
，處五百元以下罰金。
刑法第二百十二條：
偽造、變造護照、旅券、免許證、特許證及關於品行、能力、服務或其他相類之證書
、介紹書，足以生損害於公眾或他人者，處一年以下有期徒刑、拘役或三百元以下罰
金。


司法院資訊處製作；財團法人民間司法改革基金會備份。
